臺灣高雄地方法院刑事判決　　　　　　　　　　　　九十二年度易字第七七五號
　　公　訴　人　臺灣高雄地方法院檢察署檢察官
　　被　　　告　丁○○
　　選任辯護人　黃如流律師
　　　　　　　　李文禎律師
右列被告因傷害案件，經檢查官提起公訴（九十一年度偵字第一二一四一號），本院
判決如左：
    主  文
丁○○從事業務之人，因業務上之過失傷害人，處有期徒刑陸月，如易科罰金，以
參佰元折算壹日。
    事  實
一、丁○○係內政部警政署刑事警察局（以下稱刑事警察局）偵八隊第二組偵查員，
    依法令從事偵查犯罪、逮捕犯人之工作，而警察人員執行職務時遇有警械使用條
    例第四條第一項各款所列情形之一時，即得使用槍械，為從事業務之人。緣民國
    九十年間因發生立法委員許舒博遭槍擊案，刑事警察局乃指派偵八隊第二組協助
    雲林縣政府警察局偵辦，該組員警依電話監聽及情資研判有殺人前科現因違反槍
    砲彈藥刀械管制條例案被通緝之甲○○涉有重嫌，且於九十年十一月二十八日由
  電話監聽中得知甲○○將於當日晚間與友人前往高雄市○○路與自強路交岔處之
    「來來碳烤店」共進宵夜，刑事警察局偵八隊第二組組長黃建榮（業經檢察官為
    不起訴處分確定）乃率領該組偵查員丁○○等人及該局霹靂小組前來高雄市查緝
    ，並由內政部警政署刑事警察局保安警察第三總隊第三大隊派請該隊小隊長侯佳
    宏等四名員警支援，聽候指揮官黃建榮組長命令行事。嗣於當日晚間十一時三十
    分許，甲○○與女友庚○○及其友人戊○○、己○○、乙○○一同在「來來碳烤
    店」吃宵夜，黃建榮即聚集前開一、二十名員警實施勤前教育，指示所有員警均
    需穿著防彈背心、佩帶手槍（其中丁○○佩帶之手槍另裝有紅外線瞄準器），並
    將員警分為三組，分別在青年路、自強路埋伏待命，且約定於黃建榮下車十秒後
    即上前逮捕甲○○，迨於同日晚間十一時四十分許，丁○○開車搭載黃建榮抵達
    「來來碳烤店」後，二人即下車前後步行進入該店朝甲○○等人方向走去，黃建
    榮並慢慢走向甲○○後側，伸手欲逮捕甲○○時，甲○○乃起身往右前方逃跑，
    丁○○隨即往甲○○方向移動欲加以逮捕時，本應注意使用槍械，應基於急迫需
    要為之，不得逾越必要程度，如非情況急迫，應注意勿傷及人之致命之部位，而
    依當時情形，並無不能注意之情事，竟疏未注意及此，在未對空鳴槍示警及已有
    優勢警力部署之情形下，即貿然持其所配備裝有紅外線瞄準器之手槍一把，先後
    自正面距離甲○○約二、三公處朝當時正往自強路方向跑離現場之甲○○連續射
    擊四槍，致甲○○受有左肩背子彈穿透傷致血腫、肋骨骨折、橫膈膜穿孔、腹腔
    內出血、子彈卡在左側腹壁及左大腿子彈貫穿傷兩處致左股骨骨折與左手第三指
    貫穿傷致指骨開放性骨折等傷害。
二、案經甲○○訴由臺灣高雄地方法院檢察署檢察官偵查起訴。
    理  由
一、訊據被告丁○○固對於在前揭時地，因執行追查通緝中且涉嫌許舒博立法委員槍
    擊案之嫌疑人甲○○時，持其裝有紅外線瞄準器之配槍連續射擊欲跑離現場且與
    其距離約二、三公尺遠之告訴人甲○○，致使甲○○受有左肩背子彈穿透傷致血
    腫、肋骨骨折、橫膈膜穿孔、腹腔內出血、子彈卡在左側腹壁及左大腿子彈貫穿
    傷兩處致左股骨骨折與左第三指貫穿傷致指骨開放性骨折等傷害之事實，坦承不
    諱，惟矢口否認有何業務過失傷害犯行，辯稱：因甲○○係殺人及槍砲案之通緝
    犯，依電話監聽顯示甲○○極有可能會攜帶槍械，當時組長黃建榮出手捉甲○○
    時，甲○○掙脫往右前方跑去，右手並往後擺像要掏出手槍，其才掏出手槍大喊
    警察、不要動，立即對空鳴槍，並移動至甲○○前面，二人約距離二、三公尺，
    情況非常危急，才瞄準甲○○之手腳開槍射擊三槍，其中二槍擊中左大腿貫穿，
    另一槍係因甲○○側身倒下才擊中左肩部，而左手第三指之貫穿傷係因其開槍射
    擊甲○○左大腿時，甲○○的左手剛好貼在左大腿而一併貫穿，其並無過失情事
    ，且符合警械使用條例之規定，應阻卻違法云云。經查：
  (一)依據證人黃建榮於偵查供稱：依電話監聽及線報顯示告訴人甲○○涉嫌立法委員
    許舒博之槍擊案，因甲○○有殺人、槍砲前科且因槍砲案件遭通緝中，可能攜帶
    槍械，故當日得知甲○○欲與友人前往「來來碳烤店」吃宵夜時，即請霹靂小組
    及保三總隊派員支援，所有員警約一、二十名，每人均穿防彈背心、佩帶手槍或
    攜帶盾牌前往該店埋伏逮捕等語（見偵查卷第一八頁、本院卷第一二九頁），核
    與支援之保三總隊小隊長即證人侯佳宏證述情節相符（見偵查卷第七四頁），並
    有告訴人甲○○之臺灣高等法院被告全國前案紀錄表一份在卷可憑（見本院卷第
    三七至四九頁），堪認被告係因偵查犯罪且因告訴人甲○○係通緝犯而欲加以逮
    捕，乃屬執行勤務之合法行為。
  (二)惟按警察人員執行職務時，遇有依法應逮捕、拘禁之人拒捕或脫逃時，得使用警
    械，固為警械使用條例第四條第一項第三款所明定；又通緝之被告，司法警察官
    得逕行逮捕之，復為刑事訴訟法第八十七條第一項所規定。惟查，「比例原則」
    係源自歐陸法系警察法上之重要原則，其重要性特別表現在國家公權力行使之規
    制，且為所有公權力執行者有義務加以理解及貫徹之法律基本原理。其主要內涵
    為：「適合性原則」，即所選擇使用公權力之方式必須能有效達成行政目的；「
    必要性原則」，即必須選擇侵害人民權益最小之方式執行公權力；「利益相當原
    則」，即所欲達成之行政目的必須與不得不侵害之法益輕重相當。次按警察執行
    公權力時應注意上述比例原則之規範，特別於使用槍械之情況，因此種公權力之
    行使涉及侵害人民生命法益之危險，尤須注意在「必要時」始得使用，即依當時
    情況，必須沒有其他侵害法益較小之方式時，始得使用槍械，此即「必要性原則
    」之精神所在，並非警察人員為逮捕拒捕或脫逃之現行犯即得毫無限制使用槍械
    ，縱有使用之需要，仍應考慮有無其他侵害法益較小之方式後始得使用，此應為
    警械使用條例立法之基本內涵。
  (三)九十一年十一月二十八日晚間十一時四十分許，被告與其組長黃建榮及其他支援
    之一、二十名員警到達高雄市○○路與自強路交岔處（即俗稱之三角窗位置）之
    「來來碳烤店」時，即分為三組從三面埋伏包圍甲○○，且每位員警均穿著防彈
    背心、佩帶手槍，並約定見組長黃建榮下車十秒鐘後即包抄逮捕等情，業據黃建
    榮於偵查中陳述甚詳（見偵查卷第一八頁），且為被告所是認，足見當時已有優
    勢之警力部署。又被告與黃建榮二人下車前後步行至甲○○之座位前方，黃建榮
    並步行至甲○○後方伸手欲逮捕甲○○時，甲○○乃起身往右方逃離，站在甲○
    ○正前方約四、五公尺處之被告，即往甲○○逃跑方向移動而與其距離約二、三
    公尺，並以其所佩帶裝有紅外線之手槍連續擊發四槍之事實，業經被告自承在卷
    （見本院卷第二五四頁），並有其繪製之現場位置圖在卷可憑（見本院卷第二六
    一頁），然觀之告訴人甲○○當時並非往被告方向逃跑，且依被告所陳，其係自
    行往甲○○方向移動而與之面對面距離二、三公尺，雖告訴人仍繼續逃跑離，然
    衡諸當時告訴人在現場並未對警方施以任何攻擊之行為，被告與其他同時執行逮
    捕之同仁並未受到任何立即之危害，其若欲執行逮捕，應斟酌情形使用不致危及
    人命之追捕方式達成，實無必要使用槍枝，然被告卻連開四槍，已難認被告使用
    槍械並未逾越必要程度。
  (四)再被告對告訴人擊發之四槍，其中第一、二槍係擊中告訴人之左大腿，第三槍擊
    中告訴人之左後肩部，第四槍則擊中告訴人之左手第三指，致使告訴人受有左肩
    背子彈穿透傷致血腫、肋骨骨折、橫膈膜穿孔、腹腔內出血、子彈卡在左側腹壁
    及左大腿子彈貫穿傷兩處致左股骨骨折與左手第三指貫穿傷致指骨開放性骨折等
    傷害之事實，迭據告訴人於偵查及本院審理中指訴甚詳（見偵查卷第七頁、本院
    卷第一○八至一一○頁、第二五一頁），並有邱綜合醫院出具之甲種診斷證明書
    一紙及該院檢送之病歷一份在卷可憑（見偵查卷第二二頁、本院卷第八七至一○
    一頁），且經本院當庭勘驗告訴人左大腿確有二處貫穿傷無訛，並有勘驗照片在
    卷可憑（見本院卷第二五六、二六二、二六三頁）。被告雖辯稱：其有對空鳴一
    槍，告訴人所受之傷害係其餘三槍所造成，且左手指所受之貫穿傷與左大腿其中
    之一處貫穿傷是同一槍所致云云。然查，證人戊○○、己○○、庚○○均於偵查
    及本院審理中證稱被告並未對空鳴槍，即開槍射擊告訴人甚明（見偵查卷第三六
    至三八頁、本院卷第一一六、一一九頁），復且黃建榮、侯佳宏、蘇章榮員警亦
    於偵查或稱只聽見槍聲，未親眼目睹被告對空鳴槍或稱不知有無對空鳴槍等語（
    見偵查卷第一八、七四、三四頁），是被告辯稱有對空鳴槍云云，是否屬實，即
    非無疑。況縱使被告有對空鳴槍，則其在優勢警力部署及未受到立即危害之情況
    下，仍近距離下連續即發三槍，亦難認被告使用槍械未逾越必要性。復且證人即
    負責開刀診治之邱綜合醫院院長丙○○於偵查及本院審理中具結證稱：甲○○所
    受之傷害比較大的機會是四槍所造成，因為在槍擊案，除非第一槍就擊中手部，
    否則在驚恐時，手會舉起來，不會貼在腿上，且甲○○的手指與大腿的傷勢痕跡
    相當直，如果先打到手指頭時，因手指骨頭會有阻擋力，不太可能產生像甲○○
    手指與大腿的這種傷勢等語甚詳（見偵查卷第五三頁、本院卷第一九○至一九三
    頁），復參以被告自承其係在告訴人逃跑時射擊告訴人等語，及人於跑動時，鮮
    有同手同腳之情形觀之，益徵告訴人所受傷害確係四槍所造成。然被告於射出第
    一發子彈後，並未先行觀察告訴人有無受到槍傷，即率爾再射擊三發子彈，致告
    訴人身受四槍受傷，顯難辭過失責任。況依上述比例原則之規制，被告因積極執
    行職務以求行政目的之達成，其出發點固無不當，然警察執行公權力時，尤應注
    意使用槍械之情況，因涉及侵害人民生命法益之危險，更須注意於「必要時」始
    得使用，即依當時情況，於無其他侵害法益較小之方式時，始得使用槍械，被告
    未選擇對人民侵害最小之方式執行公權力，即率而用槍，而依當時情形又無不能
    注意之情形，竟疏未謹慎射擊，其有業務上過失甚明。
  (五)告訴人因遭被告射擊而受有前開事實欄所載傷害之情，已如前述，足認告訴人之
    受傷與被告之槍擊行為顯有因果關係。事證明確，被告所辯均屬畏罪卸責之詞，
    不足採信，被告犯行洵堪認定，應依法論科。
二、至告訴人雖堅認其所受之槍傷係由被告與另一不詳姓名員警共同開槍所造成，而
    非被告持有之槍枝連續擊發所造成云云。然此為被告所否認，且本院將自告訴人
    體內所取出之子彈連同被告及黃建榮所使用之槍枝送請刑事警察局鑑定結果，因
    該子彈之來復線特徵紋痕業已遭嚴重磨損，而無法比對是否為該等槍枝所擊發，
    有該局九十三年五月二十四日刑鑑字第○九三○○六五七四四號函卷可憑（要見
    本院卷第二七八頁），是告訴人前開所指並無證據證明，委難採信，併此敘明。
三、按刑法上所謂業務，係指個人基於其社會地位繼續反覆所執行之事務，其主要部
    分之業務固不待論，即為完成主要業務所附隨之準備工作與輔助事務，亦應包括
    在內（最高法院七十一年台上字第一五五０號判例亦同此意旨）。本件被告丁○
    ○係刑事警察局偵八隊第二組之偵查員，其主要職務為偵查犯罪、逮捕犯人，其
    執行職務時遇有警械使用條例第四條第一項各款所列情形之一時，即得使用槍械
    ，其為完成該職務所附隨之開槍行為，雖係輔助事務，惟揆諸前開判例意旨，亦
    應包括在業務之範圍內，故被告執行逮捕犯人之業務中使用所配槍枝，因過失槍
    擊告訴人甲○○受傷，核其所為，應係犯刑法第二百八十四條第二項前段之業務
    過失傷害罪。公訴人認被告係觸犯刑法第二百七十七條第一項之普通傷害罪，容
    有未洽，起訴法條應予變更，併此敘明。爰審酌被告並無任何前科，素行良好，
    其因執行勤務一時疏失而傷害告訴人，惡性尚非重大，惟其對告訴人所造成之損
    害非輕，且迄今未賠償告訴人所受損害，及其否認犯行之態度等一切情狀，量處
    如主文所示之刑，並諭知易科罰金之折算標準。
據上論斷，應依刑事訴訟法第二百九十九條第一項前段、第三百條，第二百八十四條
第二項前段、第四十一條第一項前段，罰金罰鍰提高標準條例第一條前段、第二條，
判決如主文。
本案經檢察官陳正達到庭執行職務。
中      華      民      國    九十三    年      九      月    二十九    日
                                臺灣高雄地方法院刑事第七庭
                                  審判長法  官    曾逸誠
                                        法  官    陳月雯
                                        法  官    廖純卿
右正本證明與原本無異。
如不服本判決，應於判決送達後十日內，向本院提出上訴狀。
                                        書記官    劉企萍
中      華      民      國    九十三    年      十      月     四       日
附錄本判決論罪科刑法條：
中華民國刑法第二百八十四條
(過失傷害罪)
因過失傷害人者，處六月以下有期徒刑、拘役或五百元以下罰金，致重傷
者，處一年以下有期徒刑、拘役或五百元以下罰金。
從事業務之人，因業務上之過失傷害人者，處一年以下有期徒刑、拘役或
一千元以下罰金，致重傷者，處三年以下有期徒刑、拘役或二千元以下罰
金。
